---
title: ''
author: "Walter Humberto Subiza Pina"
date: "May 5, 2018"
output: html_document
---

```{r setup, include=FALSE}
knitr::opts_chunk$set(echo = TRUE,
                      message = FALSE,
                      warning = FALSE,
                      fig.path  = paste0(getwd(), "/figuras/"), 
                      fig.ext   = 'png',
                      fig.align = 'center')
```

## Exercicio 03 de análise espacial

### Objetivo:

#### Calcular a densidade populacional em 2015 para cada município do Brasil.

 Insumos:
 
   - Arquivo camada "brasil_municipios.shp" com UF, região e municípios do Brasil
   
   - Arquivo "estimativa_dou_2018.csv", populacão estimada por municipio para 2018 (IBGE)
   

---

Discussão: para calcular a densidade populacional precisamos de duas variáveis, a área por município e a população de cada um deles. O arquivo camada contém a geometria necessária para o cálculo da área de cada município, enquanto o arquivo texto contém a população estimada. O segundo arquivo não contém geometria pelo que será necessário incorporar a variável de população no dataframe do arquivo camada usando uma variável comúm, neste caso, o geocódigo do município. Como o cálculo será para todos os municípios do Brasil, usaremos o sistema de coordenadas geográficas. Para áreas menores recomenda-se transformar os dados para um sistema projetado, que fornece resultados mais precisos já que trabalha diretamente em unidades métricas.

\
---
\

#### Tarefa 1- Carregar o arquivo de camadas com as UFs, regiões e municipios

##### carrega bibliotecas

```{r libraries}
library(sf)
library(tidyverse)
```


```{r spatial_22}
#carrega municípios do Brasil
brasil_mun <- st_read("data/brasil_municipios.shp" , options = "ENCODING=windows-1252")
brasil_mun
```

O arquivo importado tem 5572 municípios, incluindo o Distrito Federal onde cada um deles tem como 5 atributos  como ID, região, UF e o geocódigo. 

Note-se que o SGR nao está definido e é sempre uma boa prática defini-lo, visando futuros cálculos ou transformações. Como as coordenadas são geográficas com elipsoide GRS80, definimos o SGR como SIRGAS2000, cujo código EPSG é 4674.

```{r spatial_23}
# defino o CRS
st_crs(brasil_mun) <- 4674
brasil_mun
```

\
---
\

#### Tarefa 2- Cálculo da área municipal en $km^2$.

O objetivo do exercício indica calcular a densidade populacional. Uma das componentes necessárias no cálculo é a área municipal em `km^2`, calculada com a funcão `sf::st_area` e cujo resultado está em unidades do SGR, neste caso metros quadrados. Esta funcão `st_area` chama um pacote denominado`lwgeod`.

Como o resultado contém as unidades, estas devem ser removidas para ficar apenas com o valor numérico. Para melhor comprensão, o procedimento será feito passo a passo.


```{r spatial_24}
# cálculo da área de cada município em km2, arredondado a 3 casas decimais
area <- round(st_area(brasil_mun)/1000000,3)
head(area)

# eliminamos as unidades
AREA_KM2 <- units::drop_units(area)
head(AREA_KM2)
```

\
---
\

#### Tarefa 3- Incorporar a área calculada no dataframe dos municípios.

A vantagem do pacote `sf` de tratar os atributos como dataframe nos permite usar a função base `cbind` para incluir o vetor de áreas calculadas. 

```{r spatial_25}
#adiciona o vetor das areas no objeto sf
brasil_mun <- cbind(brasil_mun,AREA_KM2)
```

#####  Exercicios complementares 

Aproveitando o dataframe, podemos fazer pesquisas nos dados como separar os estados da região Sul e calcular a área total, ou separar um municipio determinado.

```{r spatial_26}
sul <- filter(brasil_mun, REGIAO == "SUL")
sum(sul$AREA_KM2)

plot(sul["REGIAO"],
     axes = T,
     graticule = T,
     col  = "lightblue", 
     main = "Regiao Sul")

poa <- filter(brasil_mun, REGIAO == "SUL" & NOME_MUN == "TORRES")
plot(poa["UF"],
     axes = T,
     main = paste0("Área Município de Torres = ", poa$AREA_KM2, " km2"),
     col  = "lightblue")

```

\
---
\

#### Tarefa 4- Importar o arquivo com população estimada e incorporar no arquivo de municípios

Importamos o arquivo com a populacão estimada pelo IBGE em julho de 2018 para cada município. O arquivo é do tipo texto e não tem geometria, pelo que será usado um atributo común a ambos para juntá-lo com nosso arquivo `brasil_mun`. 

Esse atributo e o GEOCODIGO, identificador único que está composto de 7 números ou carateres, sendo os dois primeiros a UF e o resto do município.

```{r spatial_27}
pop_mun_2018 <- read_csv2("data/estimativa_dou_2018.csv", trim_ws = TRUE)

head(pop_mun_2018)
```

Os atributos de interesse são apenas dois, o geocódigo, para fazer a juncão dos dataframes e a populacão estimada (POP_EST). Separamos esses dois atributos e juntamos com o arquivo principal georreferenciado.

```{r spatial_28}
# Selecionando as variáveis de interesse
var <- c("GEOCODIGO", "POP_EST")
pop_mun <- select(pop_mun_2018, !!var)

# compatibilizando as variáveis que tem de ser de igual classe
pop_mun$GEOCODIGO <- as.factor(pop_mun$GEOCODIGO)

# juntando os dados populacionais ao dataframe municípios
brasil_mun_pop <- left_join(brasil_mun, pop_mun, by = c("GEOCOD_MUN" = "GEOCODIGO"))
```



```{r spatial_29}
# cálculo densidade
brasil_mun_pop<- brasil_mun_pop %>% 
  mutate(DENS_POP = round(POP_EST / AREA_KM2, 2))
```

A partir daqui podemos separar municípios por região e ou UF.

```{r spatial_30}
#min(brasil_mun_pop$DENS_POP)
menor_dens <- filter(brasil_mun_pop,
                     DENS_POP  == min(brasil_mun_pop$DENS_POP, na.rm = T))
menor_dens

plot(brasil_mun_pop["UF"], 
     col       = "white",
     axes      = T,
     graticule = T,
     main      = paste0("Menor densidade populacional ", 
                        menor_dens$NOME_MUN, 
                        " , ",
                        menor_dens$UF, 
                        " = ", 
                        menor_dens$DENS_POP),
     reset     = F)

plot(menor_dens["UF"], col = "red", add = T)

# maior densidade
maior_dens <- filter(brasil_mun_pop,
                     DENS_POP  == max(brasil_mun_pop$DENS_POP, na.rm = T))
maior_dens

sp <- filter(brasil_mun_pop, UF == "SÃO PAULO")

plot(sp["UF"],
     col = "white",
     axes = T,
     graticule = T,
     main = paste0("Maior densidade populacional ", 
                   maior_dens$NOME_MUN, 
                   " , ", 
                   maior_dens$UF, 
                   " = ", 
                   maior_dens$DENS_POP),
     reset = F )

plot(maior_dens["UF"], add = T,
     col = "red")

```
 
---

No começo falamos que era recomendável efetuar cálculos métricos usando um projeção plana para as coordenadas. Vemos no seguinte fragmento a diferença entre o cálculo da área usando um SGR geográfico e um projetado. O município de menor densidade é Japurá, AM, transformamos as coordenadas para sistema UTM fuso 19 (crs = 31979) e comparamos com as já calculadas em SIRGAS2000 (crs = 4674)

```{r 30a}
# transformo as coordenadas
menor_dens_utm <- st_transform(menor_dens, crs = 31979)
# calculo a área
(area_utm <- units::drop_units(st_area(menor_dens_utm)/1000000))

# área em SIRGAS2000
menor_dens_utm$AREA_KM2

# diferença
menor_dens_utm$AREA_KM2 - area_utm

```



 Fim do exercicio
 
 20180820

---- 