---
title: ""
author: "Walter Humberto Subiza Pina"
date: "01 de setembro de 2018"
output: html_document
---

```{r setup, include=FALSE}
knitr::opts_chunk$set(echo      = TRUE,
                      message   = FALSE,
                      warning   = FALSE,
                      fig.path  = paste0(getwd(), "/figuras/"), 
                      fig.ext   = 'png',
                      fig.align = 'center')
```



```{r libraries}
library(sf)
library(raster)
library(tidyverse)
```

## Exercicio 04 de análise espacial 

### Objetivo:

Efetuar operações  de análise espacial com dados raster

 Insumos:
 
   - Arquivo com modelo de elevações da zona do município de Nova Iguaçú
   
   - Arquivo camada com duas áreas de APA do município de Nova Iguaçú 
   
---



## Dados raster


### MDEs

Importar um arquivo de elevações do município de Nova Iguaçú. Transformar para sistema SIRGAS2000, UTM fuso 23S. 

```{r spatial_31}
mde_ni <- raster("data/mde_nova_ig_class.tif")
crs(mde_ni) <- "+proj=utm +zone=23 +south +ellps=GRS80 +towgs84=0,0,0,0,0,0,0 +units=m +no_defs"
plot(mde_ni)
```

---

Importar duas área de proteção ambiental no município de Nova Iguaçú. (dados fictícios). Compatibilização de _CRS_.

```{r spatial_32}
apa_ni <- st_read("data/apa_ni.shp")
apa_ni <- st_transform(apa_ni, crs=31983)
head(apa_ni)

plot(mde_ni, reset = F)
plot(st_geometry(apa_ni), add = T)
```

---

### mascara com polígonos

Usando os polígonos importados, criar uma máscara no objeto de elevações. A máscara apenas oculta o resto da informação

```{r spatial_33}
mde_masc <- mask(mde_ni, mask = apa_ni)
plot(mde_masc)
```

---

#### extrair valores de altitudes do MDE

Posso fazer diversos cálculos com o MDE importado. Em particular a função `extract` permite, por exemplo, calcular a média de determinada porção do MDE. Os argumentos da função são o objeto raster, o objeto de onde serão extraídos os valores, pode ser tanto um dataframe de pontos como um objeto `sf` poligono e neste caso a função que será aplicada sobre os valores extraídos, aqui será aplicado uma média. Em resumo, vamos calcular a média de altitudes das nossas áreas de interesse.

---

```{r spatial_34}
altitudes_medias <- raster::extract(mde_ni, apa_ni, fun = mean)
altitudes_medias
```

No caso de desejar extrair todas as altitudes, podemos usar a mesma função `extract` sem nenhum outro argumento. No exemplo a seguir salvamos as altitudes num objeto "lista", contendo as altitudes de ambas APA. Podemos acessar os valores com o procedimento padrão de paréntesis retos ou usar um `unlist`.

```{r spatial_35}
# todas as altitudes
alt_apa <- raster::extract(mde_ni, apa_ni)
str(alt_apa)
summary(alt_apa[[1]])
summary(alt_apa[[2]])
```


---

 Fim do exercicio
 
 20180921

---- 
