---
title: "DEP Base Empresas"
author: "Walter Humberto Subiza Piña"
date: "`r format(Sys.Date())`"
output: html_document
---

```{r setup, include=FALSE}
knitr::opts_chunk$set(echo      = TRUE, 
                      warning   = FALSE, 
                      message   = FALSE, 
                      fig.path  = paste0(getwd(), "/figuras/"), 
                      fig.ext   = 'png',
                      fig.align = 'center')
```

## DPE Base empresas

### Importando a base de dados das empresas

```{r}
library(tidyverse)
library(dplyr)
```


---

```{r}
emp <- read_csv2("base de empresas ficticias para curso subiza.csv")
str(emp)
```

### transformação de algumas variáveis em fatores

```{r}
emp$empresa <- as.factor(emp$empresa)
emp$cnae    <- as.factor(emp$cnae)
str(emp)
```

---

Existe apenas um registro por uma empresa e 283 tipos diferentes de empresas
Agrupamento por categoria de atividade (variável cnae) e algumas estatísticas de salário e pessoal ocupado.

```{r}
emp_cnae <- emp %>% group_by(cnae)
# by_cnae <- emp_cnae %>%  summarise(n = sum(n))
emp_cnae
by_cnae <- emp_cnae %>%  summarise(quant = n(),
                                   pessoas_ocup   = sum(po),
                                   total_salario  = sum(salario),
                                   media_salario  = mean(salario),
                                   max_salario    = max(salario),
                                   min_salario    = min(salario),
                                   desv_pad_sal   = sd(salario))

library(kableExtra)
by_cnae %>% kable("pandoc") %>% 
  kable_styling("condensed", font_size = 10)
```

```{r}
hist(by_cnae$quant)
```

---

```{r}
sel_ocup <- emp_cnae %>%  filter(po > 100 & po < 120) %>% 
  summarise(quant = n(),
            pessoas_ocup   = sum(po),
            total_salario  = sum(salario),
            media_salario  = mean(salario),
            max_salario    = max(salario),
            min_salario    = min(salario))

library(kableExtra)
sel_ocup%>% kable("pandoc") %>% 
  kable_styling("condensed", font_size = 10)
```

Seleção de municípios no RJ com empresas ocupando mais de 140 pessoas e das categorias 050 a 060

```{r}
emp$cnae <- as.numeric(emp$cnae)
sel_mun <- emp %>% 
  filter(codmun_uc > 3300000 & codmun_uc < 3400000) %>% 
  filter(po > 140) %>% 
  filter(cnae >= 50 & cnae <= 59)

emp$cnae <- as.factor(as.character(emp$cnae))
# str(emp)
sel_mun%>% kable("pandoc") %>% 
  kable_styling("condensed", font_size = 10)

```


```{r}
library(sf)
br_mun <- st_read("mun_2018.shp")
st_crs(br_mun, 4672)
br_mun$geocod_mun <- as.numeric(br_mun$geocod_mun)
str(br_mun)
```

```{r}
plot(br_mun["uf"])
```

```{r}
library(tidyr)
mun_merge <- full_join(br_mun, emp,  by = c("geocod_mun" = "codmun_uc"))
mun <- mun_merge[complete.cases(mun_merge$empresa),]
```

?merge
