---
title: "Análise e visualização de dados espaciais com R - 2a. Parte"
author: "Walter Humberto Subiza Piña"
date: "`r format(Sys.Date())`"
output: html_document
---

```{r setup, include=FALSE}
knitr::opts_chunk$set(echo      = TRUE, 
                      warning   = FALSE, 
                      message   = FALSE, 
                      fig.path  = paste0(getwd(), "/figuras/"), 
                      fig.ext   = 'png',
                      fig.align = 'center')
```

### Indice

#### 1. Leitura de arquivos vetoriais e _raster_

  Exercicio 02

  a- Ponto

  b- Linha

  c- Poligono

  d- Multipoligono

  Exercício 03

  e- _raster_ com uma camada ou layer

  f- _raster_ multi-camadas ou multilayers

  g- Base de dados _PostGis_

#### 2- Manipulação de dados georreferenciados

  a- Extração de metadados
  
  b- Identificação ou definição do _CRS_ 
  
  Exercício 04
  
  c- Reprojetar ou transformar um objeto georreferenciado
  
  Exercício 05
  
  d- conversão de dataframe com coordenadas em objeto `sf`, e viceversa
  
  Exercício 06
  
  Exercício 07
  
  Exercício 08
  
  e- outras funções de geoprocessamento

Os dados para reproduzir os exercicios encontram-se na pasta "/data" e devem ser baixados de [_dropbox_](https://www.dropbox.com/sh/2gmhfx1ycos0ywh/AAAjVB6T6oygAq6nmFQEMUMNa?dl=0). A pasta completa deve estar no seu diretorio de trabalho.

\
---
\

As seguintes bibliotecas do _R_ devem estar instaladas e carregadas para a correta execução dos fragmentos de código.

```{r libraries}
library(sf)
library(raster)
library(tidyverse)
```

\
---
\

<div style="text-align:justify" markdown="1">

### 1- Leitura de arquivos vetoriais e raster

A leitura de arquivos vetoriais (ponto, linha ou polígono) usando o pacote `sf` é simples. A função `st_read()` determina automáticamente o formato adequado de importação quando colocamos o caminho e nome do arquivo com a extensão do mesmo. A função é capaz de ler um dado vetorial ou diretamente uma tabela _PostGis_. A mensagem na tela que resulta da execução desta função pode ser suprimida, usando o argumento `quit = T`, ou usando diretamente a função `read_sf()`.

As funções mencionadas fazem uso da biblioteca `Geospatial Data Abstraction Library`
([GDAL](http://www.gdal.org/)) implantada no _R_ através de `rgdal`, o que permite que sejam importados mais de 200 formatos diferentes de arquivos.

No caso de arquivos tipo _shape_ ou camada, os arquivos necessários para uma correta importação são, ao mínimo, três com extensões: ".shp", ".dbf" e ".shx". Um quarto arquivo com extensão ".prj", contendo o _CRS_ pode estar presente ou ser omitido.

#### Exercicio 02

Na sequência apresentam-se quatro importações de arquivos vetoriais com geometria de ponto, linha, poligono e multipoligono. 

Em cada importação feita, analise a saída e identifique:

  - o tipo de geometria, 
  
  - a quantidade de registros e atributos, e 
  
  - o _CRS_

</div>

\
---
\

#### a- Ponto

```{r map01}
# leitura de arquivo vetorial de pontos
nig_pts <- st_read("nova_iguacu_pontos.shp")
#D:\Users\humberto.pina\Documents\04_cursos\Intro_analise_espacial_R\exercicios\data

# verificamos a classe do objeto 
class(nig_pts)

# primeiras duas linhas do objeto
head(nig_pts,2)
```

---

Aproveitando que o objeto criado é da classe S-3 e é tratado como dataframe, vamos eliminar as colunas desnecessárias usando a função `select()` e deixando apenas o nome (variável "Name"). Note o fato de que a geometria esta preservada apesar da eliminação de atributos realizada após o `select`.


```{r map02}
nig_pts <- nig_pts %>% 
  select(Name)

head(nig_pts,4)
```

\
---
\

#### b- Linha

```{r map03}
# leitura de arquivo vetorial de linhas
nig_lin <- st_read("nova_iguacu_linha.shp")

# verificamos a classe do objeto 
class(nig_lin)

# primeiras linhas do objeto
head(nig_lin)
```

\
---
\

<div style="text-align:justify" markdown="1">

#### c- Poligono

Na leitura de arquivos vetoriais com variáveis gravadas em outros idiomas que o inglês, devemos especificar o tipo de código usado na criação do arquivo, a fim de preservar os carateres especiais presentes nos atributos. Se o arquivo provem de um GIS, basta verificar nas propriedades da exportação. Se a codificação é desconhecida, devemos encontrar a correta, testando diversas opções. As mais usadas são "UTF-8", "windows-1252", "latin1" ou "system". Veja no exemplo o uso da codificação _UTF-8_.

</div>

```{r map04}
# leitura de arquivo vetorial com 1 poligono e codificação UTF-8
nig_pol <- st_read("nova_ig_mun_UTF.shp", options = "ENCODING=UTF-8")
```

```{r map05}
# Inspeção do dataframe sf
nig_pol
```

Na importação efetuada, qual o _CRS_ e o tipo de geometria? Que informação temos no dataframe?

\
---
\

#### d- Multipoligono


```{r map06}
# leitura de arquivo  vetorial multipoligono, codificado UTF-8
rj_mun <- st_read("RJ_municip.shp", options = "ENCODING=UTF-8" )
```

```{r map07}
# Inspeção do dataframe sf (apenas 6 registros)
head(rj_mun)
```

Identifique a extensão geográfica do arquivo e o _CRS_.

\
---
\

#### e- Raster com uma camada ou _layer_

<div style="text-align:justify" markdown="1">

Na leitura de arquivos tipo matricial ou _raster_, usamos o pacote e função `raster::raster`. A importação é semelhante à vetorial e apenas especificam-se o caminho, nome  e extensão do arquivo. No caso de dados com apenas uma camada de informação, a importação vai gerar um objeto da classe `RasterLayer`. 

No seguinte fragmento de código importamos um arquivo proveniente de imagens de fotografias aéreas do Rio de Janeiro. Primero importamos o modelo digital de elevações - MDE (uma banda) e na sequência uma ortofoto digital de três bandas, na combinação vermelho, verde e azul (RGB), usando a função `brick`. 

#### Exercício 03

<div>

```{r map08}
(nig_MDE <- raster("MDE_27444ne_v1.tif"))
class(nig_MDE)
```

---

Identifique a extensão geográfica do arquivo, seu tamanho e o _CRS_. Quantas camadas o compõem?

---

#### f- raster multi-camadas ou _multilayers_, funções `brick` e`stack()`

Importamos uma ortofoto, neste caso, o objeto criado será da classe `RasterBrick`.

```{r map09}
nig_orto <- brick("27444ne.tif")
class(nig_orto)
```


```{r map10}
nig_orto
```

---

Identifique a extensão geográfica do arquivo, seu tamanho e o _CRS_. Quantas camadas o compõem, onde está essa informação?

---

<div style="text-align:justify" markdown="1">

É importante lembrar que na leitura destes arquivos, as funções `raster` e `brick` não carregam na memória do computador os valores das células. Os arquivos raster podem ser de grande tamanho e a fim de convervar a memória, os dados são efetivamente lidos quando são requeridos. 

No seguinte código, vemos o tamanho de um arquivo raster em memória e em disco.

<div>

```{r  map11}
# em memória:
object.size(nig_orto)

# em disco:
file.size("27444ne.tif")
```

Uma outra função, `stack()` cria objetos _raster_ multicamadas. Neste caso podemos juntar diversas camadas de um mesmo objeto ou objetos diferentes, mas é necessário que as diversas camadas estejan **no mesmo CRS e com a mesma resolução espacial**.
\
---
\

#### g- Base de dados _PostGis_

<div style="text-align:justify" markdown="1">

A importação de tabelas de bases de dados _PostGis_ é relativamente simples, com tanto que se tenham as informações de acesso requeridas pela base. Até o momento, esse método está implementado apenas em servidores PostGis.

Os seguintes argumentos são necessários:

  - **dbname**: o nome da base de dados PostGis
  
  - **host**: endereço da base de dados, se é a máquina local 'localhost'

  - **port**: porta de acesso, o padrão para máquina local é '5432'

  - **user**: nome do usuário, ele deve estar previamente cadastrado na base de dados

  - **password**: a senha correspondente ao usuário cadastrado
  
As informações podem ser inseridas diretamente na função `st_read()` ou pode ser criado uma conexão para depois efetuar o chamado. 

Exemplo criando uma conexão:
  
    conn <- "PG:dbname='ibgebases' host='localhost' port='5432' user='Beto' password='MinhaSenha'"

o código "PG:" indica que é uma base _PostGis_, na sequência faço a leitura da base de dados:

    minha_tabela <- st_read(conn)
    
---

Se todas as configurações estão corretas, acontecerá um dos seguintes casos:

  1- Não existindo nenhuma tabela na base de dados, será emitida uma **mensagem de erro**;
  
  2- Se a base de dados tiver apenas uma tabela, ela será lida e importada como o objeto `minha_tabela`, acorde o código anterior;
  
  3- Se a base tiver mais de uma tabela, importará a primeira que encontrar e emitirá uma **mensagem de advertência** alertando sobre o fato de existirem mais tabelas.

As tabelas de uma base de dados podem ser listadas com a função `st_layers()`.

    st_layers(conn)

Uma vez identificada a tabela de interesse, ela pode ser importada com a própria função `st_read()`. Neste exemplo importamos uma tabela  chamada "brasil_uf" e a salvamos como "br".

    br <- st_read(conn, "brasil_uf")

Maiores informações sobre opções de leitura e acesso em bases PostGis podem ser consultadas em [PostgreSQL / PostGIS](https://www.gdal.org/drv_pg.html)

<div>

\
---
\


### 2- Manipulação de dados georreferenciados

---

#### a- Extração de metadados

Algumas funções permitem extrair metadados específicos como nos exemplos comentados a seguir.

```{r map12}
# extensão espacial dos dados com extent()
extent(nig_orto)

# máximo valor em y
extent(nig_orto)[4]
```

```{r map13}
# número total de células
ncell(nig_orto)

# número de camadas
nlayers(nig_orto)
```

---

#### b- Identificação ou definição de um _CRS_ em objetos georreferenciados

Para dados tipo raster, a função `raster::crs())`, identifica e/ou aplica um determinado _CRS_. O argumento `asText = TRUE` permite capturar o valor, veja o exemplo genêrico. 

`sgr <- crs(raster1, asText = TRUE)` guardamos na variável "sgr" o _CRS_ do arquivo lido

---

```{r map14}
# salva o_CRS_do arquivo raster
crs_nig_MDE <- crs(nig_MDE, asText = TRUE)
crs_nig_MDE
```

Após a captura do CRS, ele pode ser aplicado para **definir** o sistema num outro objeto `sf` ou para **transformá-lo** de um sistema para outro. A diferença entre as duas formas veremos no próximo título.

Para **definir** o _CRS_ usamos os seguintes códigos:

`crs(raster2, sgr)`, onde `sgr` é o valor capturado do _CRS_ ou

`crs(raster2) <- sgr`

---

Com dados vetoriais, usamos a função `sf::st_crs(“dados.shp”)` que identifica e/ou aplica um determinado SGR.

O código genêrico para identificar é:

`st_crs(dados1.shp)`, enquanto para definir:

`st_crs(dados1.shp) <- sgr`, ou 

`st_set_crs(dados1.shp) <- sgr` (ver ajuda da função)

---

#### Exercício 04

Definir o objeto "ni_pts" em _CRS_ 31983 (UTM Fuso 23 S), sistema que  esta armazenado no vetor "crs_nig_MDE".

```{r  map15, warning=TRUE}
st_crs(nig_pts) <- crs_nig_MDE
head(nig_pts,2)
```

A mensagem de advertencia na saída do código avisa que **definir** o sistema **não reprojeta e não muda as coordenadas**. Veja que as coordenadas continuam geográficas apesar de ter o _CRS_ como projetado. Para reverter a situação podemos definir novamente o _CRS_ ou ler novamente os dados. 

```{r map16}
# voltando ao_CRS_oringinal
st_crs(nig_pts) <- 4326
head(nig_pts, 2)
```

---

#### c- Reprojetar ou transformar um objeto georreferenciado

Devemos ter claro a diferença entre  **definir** ou **aplicar** um _CRS_ num determinado dado ou **transformá-lo** em um _CRS_ diferente.

Quando aplicamos um _CRS_, as coordenadas dos dados não mudam, simplemente estamos forçando-as a estar nesse sistema, (caso anterior). 

Quando transformamos as coordenadas, estamos aplicando funções matemáticas que definem novas coordenadas no sistema desejado. Por exemplo, se temos um arquivo de dados em coordenadas geográficas em _CRS_ SAD69, a simples definição de que elas estão em _CRS_ SIRGAS não levará as feições à posição correta, ao contrário, ficaram deslocadas da realidade e não será possível combiná-las com outros dados.

O procedimento correto se faz através de uma transformação usando os parâmetros adequados.

Para vetores, temos a função `sf::st_transform(“dados.shp”, crs)`

Para raster, a função `raster::project_raster(“from.tif”, "to.tif", crs)`

---

#### Exercício 05

Transformar o objeto `nova_ig_pol` para _CRS_ SIRGAS - UTM23S. 

```{r map17}
nig_pts_UTM23 <- st_transform(nig_pts, crs=31983)
head(nig_pts_UTM23, 4)
```

---

#### d- conversão de dataframe com coordenadas em objeto “sf” e viceversa

Podemos ter um dataframe que inclui as coordenadas nos atributos, e queremos passar o mesmo para objeto `sf`, com geometria. Nesse caso, as colunas de coordenadas não tem referência espacial, são simples atributos.

Para efetuar a conversão é importante conhecer previamente o SGR do dataframe, uma vez conhecido ou definido podemos fazer a seguinte conversão usando a função `sf::st_as_sf()`:

**Coordenadas geográficas:**

`st_as_sf(dataframe, coords = c("longitude", "latitude"), CRS = "+proj=longlat +ellps=SIRGAS2000 +no_defs")`, ou

`st_as_sf(dataframe, coords = c("longitude", "latitude"), CRS = 4674)`

**Coordenadas projetadas:**

`st_as_sf(dataframe, coords = c("Leste", "Norte"), CRS = "+proj=utm +zone=24 +south +ellps=GRS80 +towgs84=0,0,0,0,0,0,0 +units=m +no_defs”)`, ou

`st_as_sf(dataframe, coords = c("Leste", "Norte"), CRS = 31984)`.

---

#### Exercício 06

```{r map18}
# leitura de um arquivo csv e verificação da estrutura
esper_df <- read.csv("df_100.csv")
head(esper_df, 3)
```

```{r map19}
# verificação da classe do dado
class(esper_df)
```

Transformamos os dados num objeto "sf", de forma de criar a geometria e criar cartogramas ou mapas com eles.

```{r map20}
esper_sf <- st_as_sf(esper_df, coords = c("Long", "Lat"), crs= 4674)
head(esper_sf, 2)
```

Para verificar que o objeto agora tem o atributo espacial vamos fazer um gráfico simples.

```{r map21}
plot(esper_sf["C2"], 
     main = "Dataframe transformado em objeto sf", 
     axes =T)
```

---

#### Exercício 07

Importar os mesmos dados mas indicando a geometria com as coordenadas projetadas (verifique as colunas e nomes correspondentes).

---

No caso inverso, passar um objeto “sf” para dataframe com coordenadas, usamos a função `sf::st_write()`. Para incluir as coordenadas na saída os argumentos são:

`st_write(dado_sf, "dado_novo.csv", layer_options = "GEOMETRY=AS_XY")`

A função `write_sf()` também grava, mas em forma "silenciosa", ou seja não emite mensagem de gravação e sobre-escreve o arquivo se o nome já existe;

---

#### Exercício 08

A partir do objeto criado vamos salvar os registros num novo dataframe, preservando a geometria

```{r map22}
st_write(esper_sf,                       # dados a gravar
         "esper_novo.csv",        # novo arquivo com caminho de garavação
         layer_options = "GEOMETRY=AS_XY", # opção para salvar a geometria
         delete_dsn=TRUE)               # se o nome já existe, apague o arquivo primeiro

esper_novo <- read.csv("esper_novo.csv") # ler o arquivo gravado
head(esper_novo)
```


---

FIM da segunda parte

---

CREDITOS: 

  +  Edzer Pebesma (2018). sf: Simple Features for R. R package version 0.6-3.
  https://CRAN.R-project.org/package=sf

  +  Robert J. Hijmans (2017). raster: Geographic Data Analysis and Modeling. R package version
  2.6-7. https://CRAN.R-project.org/package=raster

  +   Hadley Wickham (2017). tidyverse: Easily Install and Load the 'Tidyverse'. R package version
  1.2.1. https://CRAN.R-project.org/package=tidyverse

  + Fonte dos dados: o próprio autor do tutorial ou extraídos do portal IBGE: <https://www.ibge.gov.br/>
  
  ---
  