---
title: "Análise e visualização de dados espaciais com R - 7a. Parte"
author: "Walter Humberto Subiza Piña"
date: "`r format(Sys.Date())`"
output: html_document
---

```{r setup, include=FALSE}
knitr::opts_chunk$set(echo      = TRUE, 
                      warning   = FALSE, 
                      message   = FALSE, 
                      fig.path  = paste0(getwd(), "/figuras/"), 
                      fig.ext   = 'png',
                      fig.align = 'center')
```

## Mapsf - mapas temáticos com objectos sf, simples e rápido

### Indice

---

### 1- _mapsf_

O novo pacote _mapsf_ vem a substituir o pacote cartography, que ainda assim vai continuar a ter suporte. Confira em <https://rgeomatic.hypotheses.org/2212>. Ele tem como objetivo criar rapidamente mapas temáticos com objetos _sf_ e  carrega automáticamente a biblioteca, _sf_.

```{r}
library(mapsf)
```


### 2- Baixando os dados

O seguinte link permite baixar os dados necessários para fazer este pequeno tutorial:

  https://www.dropbox.com/sh/ogz8vy5wgtp9n9w/AAAuE3b_0Hf3b2is7OyTFQpIa?dl=1
  
Copie e cole num navegador para obter um arquivo .zip contendo dois arquivos de camadas vetoriais. Copie todos para um diretório a sua eleção e lembre de modificar o caminho em cada fragmento de código que o necessite.

---

Carregando os dados...

---

```{r}
path <- '~/Github/Intro_analise_espacial_R2/exercicios/data' # modificar o caminho...
rj_mun <- read_sf(paste0(path,'/rj_mun.shp')) # estados do Brasil, IBGE 2019

```

---

A principal função do pacote é _mf_map_, que requer pelo menos tres argumentos: um objeto _sf_, uma variável para mapear e um tipo de mapa (confira com ?mf_map os tipos de mapas disponíveis). No sequinte fragmento de código vamos colocar o mapa do estado do Rio de Janeiro, Brasil, com as opções básicas .

---

```{r}
mf_map(x    = rj_mun, 
       'nm_mun', 
       type = 'base')
```

---

A função _mf_layout_ coloca alguns itens adicionais no mapa que é possivel personalizar, confira com ?mf_layout.

---

```{r}
mf_map(x    = rj_mun, 
       'nm_mun', 
       type = 'base')

mf_layout(
  title = 'Municipios do Rio de Janeiro', # título
  credits = 'Walter Subiza, fonte: IBGE', # créditos e fonte dos dados
  scale = TRUE,                           # escala
  arrow = TRUE,                           # seta do norte geográfico
  frame = TRUE)                           # borde del mapa
```

---

É possível usar diversos temas já definidos, como na sequencia.

---

```{r}
# mapa base com tema
mf_init(x = rj_mun, theme = "agolalight")
# incluir uma sombra para o polígono
mf_shadow(rj_mun, add = TRUE)
# incluir os municípios do estado
mf_map(rj_mun, "nm_mun", type = "base", add = TRUE)
# layout
mf_layout(title = "Municipios do Rio de Janeiro", 
          credits = paste0("Walter Subiza, fonte: IBGE", 
                           packageVersion("mapsf")))
```

---

Aqui um mapa tipo _choroplet_, para ser gerado precisa de uma variável numérica.

---

```{r}
mf_map(x    = rj_mun, 
       "area_km2", 
       type = "choro")

mf_layout(
  title = "",
  credits = "",
  scale = F,
  arrow = F,
  frame = T)

mf_title(txt = 'Municipios do Rio de Janeiro', 
         pos = 'center', 
         tab = T, 
         bg  = 'lightgray', 
         fg  = 'black', 
         cex = 1.0,
         inner = F)
mf_arrow(pos = "topright", 'black')
mf_credits("Walter Subiza, fonte: IBGE", pos = "bottomleft", col ='black', cex = 1, font = 3)
mf_scale(100, pos = "bottomright", lwd = 2, cex = 1.3, col = "black" , unit = "km")

```

---

Se queremos ampliar um detalhe do mapa, usamos a função _mf_inset_on_ para abrir o detalhe e _mf_inset_off_ para fechá-lo. Confira na sequencia o mapa do Estado do Rio de Janeiro com detalhe do Município de Armação dos Búzios, os comentários esclarecem algumas opções feitas.


```{r}
# selecionar município, Armação dos Búzios
rj_sel <- rj_mun[c(33),]

# iniciar o mapa base com tema "ink"
mf_init(x     = rj_mun, 
        theme = "ink")
# incluir os municípios do estado
mf_map(rj_mun, 
       "nm_mun", 
       type = "base", 
       add  = TRUE)
# incluir o município selecionado no mapa principal na cor vermelha
mf_map(rj_sel, add = T, col = "red")

################### DETALHE ######################
# abrir o detalhe
mf_inset_on(x   = rj_sel, 
            pos = "topleft", 
            cex = .4)
# centrar o detalhe no município selecionado
mf_init(rj_sel)
# incluir os municípios do estado
mf_map(rj_mun, "nm_mun", type = "base", add = TRUE)
# colocar o municipio selecionado
mf_map(rj_sel, add = T, col = "red")
#  colocar o nome do municipio
mf_label(rj_sel, 
         var = "nm_mun", 
         col = "black",
         cex = 0.9,
         lwd = 1)
#  barra de escala no detalhe
mf_scale(size = 5)
# fechar o detalhe
mf_inset_off()
############################################

# barra de escala no mapa principal
mf_scale(size = 100, lwd = 3)
# layout mapa principal
mf_title(txt = 'Localização do Municipio de Armação do Búzios - Rio de Janeiro', 
         pos = 'center', 
         tab = T, 
         bg  = 'lightgray', 
         fg  = 'black', 
         cex = 1.0,
         inner = F)
mf_arrow(pos = "topright", col = 'black')
```


