---
title: "Terra_SpatRaster1"
author: "Walter Humberto Subiza Piña"
date: "2023-07-14"
output: html_document
---

```{r setup, include=FALSE}
knitr::opts_chunk$set(echo      = TRUE, 
                      warning   = FALSE, 
                      message   = FALSE, 
                      fig.path  = paste0(getwd(), "/figuras/"), 
                      fig.ext   = 'png',
                      fig.align = 'center')
```



```{r biblio}
library(terra)
```


### 1- Clase SpatRaster

Direccionamiento para la pasta donde se encuentran los datos a ser cargados.


```{r camino}
cam <- ("C:/Users/Administrador/Documents/R/Intro_analise_espacial_R/exercicios/data")

```

\

El primer tópico a ser abordado es la creación de objetos raster. Un objeto raster representa uma superfície contínua que está georreferenciada y posee 3 dimensiones, lineas, columnas y camadas. Las lineas y columnas dividen el espacio en cuadrículas (o formas geométricas diferentes) y las diversas camadas representan valores de un determinado atributo en cada célula. Un ejemplo típico seria um modelo digital de terreno (MDT o DTM en inglés) en que cada célula (linea y columna) tiene asociada una determinada altitud. El tamaño de la célula se denomina resolución del MDT y representa un determinado espacio de terreno.

Con _terra_ podemos crear estos objetos raster a partir de un archivo ya existente, a partir de otro objeto o a partir de cero, o sea sin contar con datos preexistentes.

La forma mas rápida y común es a partir de un archivo ya existente, que puede ser un MDT o una imagen aérea o satelital.

\

A continuación vamos a cargar un archivo de altitudes del tipo tif, de la base de datos de SRTM <https://www2.jpl.nasa.gov/srtm/>, para eso agregamos al camino de los datos, el nombre del archivo y luego se carga con _rast_. A continuación generamos un gráfico del mismo, la escala de colores y los ejes son automáticamente escogidos.


```{r intro1}
# camino + nombre del archivo 
f1<- (paste(cam,"srtm_26_19.tif",sep = "/"))
# cargar el archivo
r1 <- rast(f1) 
# imagen
plot(r1)
```

Para verificar el sistema geodésico de referencia (_CRS, Coordinate Reference System_), la extensión de los datos cargados, la resolución espacial y ver las 4 primeras lineas del archivo:

```{r intro2}
# SGR
crs(r1, proj=TRUE)
# extensión
ext(r1)
# resolución en grados decimales, debido al SGR
res(r1)
# primeras cuatro lineas del objeto
head(r1,4)
```

Verificamos que el SGR es WGS84, en coordenadas geográficas de latitud y longitud y la resolución en grados decimales es 0,0008333, que corresponde aproximadamente a 90 m. El archivo es del tipo dataframe.


Cargamos otro archivo semejante, en este caso hacemos la carga directamente con el nombre del archivo.

```{r intro3}
# cargar el archivo
r2 <- rast(paste(cam,"srtm_26_18.tif",sep = "/")) 
# imagen
plot(r2)

```


Podemos unir los dos archivos, que tienen el mismo SGR y resolución, usando el método _merge_. A su vez podemos ver las estadísticas del archivo final con _summary_.

```{r intro4}
# unión de los archivos
R <-merge(r1,r2)
# estatísticas
summary(R)
# gráfico
plot(R)
```


```{r}
d <- classify(R, c(-6,0,50,100,250,500, 1000, 1530))
plot(d, type="classes")
north(cbind(-54, -27))
```




Los archivos cargados y unidos están en coordenadas geográficas, podemos proyectarlo para un sistema plano como UTM, de la siguiente forma:


```{r intro5}
nuevo_crs <- "+proj=utm +zone=22 +south +datum=WGS84 +units=m +no_defs +type=crs"
Rp <- project((R), nuevo_crs)
```


```{r intro6}
# verificando el SGR
crs(Rp, proj=TRUE)
# resolución
res(Rp)
# estatísticas del archivo
summary(Rp)
# gráfico
plot(Rp)
```


\

A continuación vamos cargar dos imagenes de satélite, una Landsat tipo _tif_, de tres bandas RGB y una Sentinel también con la combinación RGB, pero de formato _jp2_.


```{r intro7}
# camino + nombre del archivo Landsat
f3<- (paste(cam,"landsat.tif",sep = "/"))
# cargar el archivo
r3 <- rast(f3) 
# imagen
plot(r3)
```

En ester caso, el método _plot_ genera tres gráficos, correspondiendo a cada banda que contiene el archivo. Para poder crear un gráfico de la composición RGB se debe usar el método _plotRGB_ con algunas opciones.


```{r intro8}
res(r3)
nlyr(r3)
names(r3)
plotRGB(r3, r=1, g=2, b=3, a=NULL, colNA="white",stretch="lin", smooth=TRUE, axes=TRUE)
```

\

El archivo Sentinel es cargado y el método _plot_ genera automáticamente la combinación de RGB correspondiente.


```{r intro9}
# cargar el archivo
r4 <- rast((paste(cam,"sent_20230716.jp2",sep = "/"))) 
# imagen
plot(r4, axes=TRUE)
```



```{r intro10}
crs(r4, proj=TRUE)
ext(r4)
res(r4)
nlyr(r4)
names(r4)
head(r4)
```

