---
title: ""
author: "WHSP"
date: "5 de fevereiro de 2018"
output: html_document
---

```{r setup, include=FALSE}
knitr::opts_chunk$set(echo      = TRUE, 
                      warning   = FALSE, 
                      message   = FALSE, 
                      fig.path  = paste0(getwd(), "/figuras/"), 
                      fig.ext   = 'png',
                      fig.align = 'center')
```

## Exercicio 02 de análise espacial

#### Objetivo:

Analisar o tipo e distribuição de nascimentos no município de RJ entre os anos 2010 e 2015

  Insumos:
  
   - Arquivo partos_munic.csv extraído do [DATASUS](http://www2.datasus.gov.br/DATASUS) em novembro de 2017
   
   - Arquivo camada com os municípios do estado do Rio de Janeiro
   
Gráficos elaborados exclusivamente com o pacote `tmap`.

---

```{r libraries}
library(tidyverse)
library(sf)
library(tmap)
```


Leitura dos arquivos do Datasus em novembro 2017:

arquivo "partos_munic.csv", contem o código da regiao de saúde, o codigo e nome do municipio e as estatisticas do total de nascidos vivos entre 2010 e 2015 por tipo de nascimento (vaginal, cesario ou ignorado).


```{r spatial_09}
partos_munic <- read.csv("data/partos_munic.csv")

names(partos_munic) <- c("REGIÃO.SAUDE","CD_GEOCODM","MUNICIPIO",
                         "VAGINAL","CESARIO","IGNORADO")

# colocar 0 na variavel "IGNORADO" quando tiver NA
partos_munic$IGNORADO <- ifelse(partos_munic$VAGINAL > 0 &
                                is.na(partos_munic$IGNORADO) == TRUE,
                                0, partos_munic$IGNORADO)

# Deixo apenas os municipios que tem registros válidos (90)
partos_munic <- partos_munic[complete.cases(partos_munic),]
```
 
Criar variaveis PERC_VAG, PERC_CES e TOTAL_PED com percentagens de partos vaginais, 
cesarianos e total de atendimento pediatrico de nascimentos
 
```{r spatial_10}
partos_munic <- mutate(partos_munic, 
                       PERC_VAG  = round(VAGINAL / 
                                           (VAGINAL + CESARIO + IGNORADO)*100, 1))
partos_munic <- mutate(partos_munic, 
                       PERC_CES  = round(CESARIO / 
                                           (VAGINAL + CESARIO + IGNORADO)*100, 1))
partos_munic <- mutate(partos_munic, 
                       TOTAL_PED = (VAGINAL + CESARIO + IGNORADO))
```

---

 Leitura do arquivo de camada com a geometria dos municipios, codificação windows 1252

```{r spatial_11}
rj <- st_read("data/RJ_municip.shp", options = "ENCODING=windows1252")

# plotagem para conferencia
plot(rj["ID"], col = "lightgray")

```


```{r spatial_12}
# estrutura e resumo
head(rj)
```

Combinacao do objeto sp com o dataframe partos_munic, chave = "CD_GEOCODM",
 comum em ambos objetos

```{r spatial_13}
rj_merge <- merge(rj,
                  partos_munic,
                  by = "CD_GEOCODM")

plot(rj_merge["ID"], col= "lightgray")
```


 Resumo do objeto `sf` poligono, atentar para o número de polígonos já que 
 
```{r spatial_14}
summary(rj_merge[, 6:12])
```
 

### Graficos com tmap
 
#### 1- Distribuicao da percentagem de cesarianas por municipio


```{r spatial_15}
tm_shape(rj)                     + # mapa base
  tm_fill(col = "red")           + # cor vermelha
  
tm_shape(rj_merge)               + # mapa distribuição
  tm_fill(col    = "PERC_CES")   + # percentagem de cesarianas
  tm_borders(col = "burlywood4") + # cor borda municipios
  tm_credits("Dados extraidos do DATASUS em nov2017\nEm vermelho e sem dados: Guapimirim e Quatis", position= c("center", "bottom")) # creditos
```

---

#### 2- Distribuicao da percentagem de parto vaginal por municipio

```{r spatial_16}
tm_shape(rj)                     + # mapa base
  tm_fill(col = "red")           + # cor vermelha
  
tm_shape(rj_merge)               + # mapa distribuição
  tm_fill(col    = "PERC_VAG")   + # percentagem de partos vaginais
  tm_borders(col = "burlywood4") + # cor borda municipios
  tm_credits("Dados extraidos do DATASUS em nov2017\nEm vermelho e sem dados: Guapimirim e Quatis", position= c("center", "bottom")) # creditos
```

---

#### 3- Distribuicao da percentagem por quantiles de parto cesariano por municipio

```{r spatial_17}
tm_shape(rj)                      + # mapa base
  tm_fill(col = "red")          + # cor vermelha
  
tm_shape(rj_merge)                                 + # mapa distribuição
  tm_fill(col    = "PERC_CES", style = "quantile") + # percentagem de partos cesarianos
  tm_borders(col = "burlywood4")                   + # cor borda municipios
  tm_credits("Dados extraidos do DATASUS em nov2017\nEm vermelho e sem dados: Guapimirim e Quatis", position= c("center", "bottom")) # creditos
```

---

#### 4-  Distribuicao da percentagem por quantiles de parto vaginal por municipio

```{r spatial_18}
tm_shape(rj)                   + # mapa base
  tm_fill(col = "red")         + # cor vermelha
  
tm_shape(rj_merge)                              + # mapa distribuição
  tm_fill(col = "PERC_VAG", style = "quantile") + # percentagem de partos vaginais
  tm_borders(col = "burlywood4")                + # cor borda municipios
  tm_credits("Dados extraidos do DATASUS em nov2017\nEm vermelho e sem dados: Guapimirim e Quatis",
             position=c("center", "bottom")) # creditos
```

---

####  Legendas com percentagens

```{r spatial_19}
etiq <- c("40-50", "50-60",   "60-70", "70-80", "80-90", "90-100")
```

Plotagem final
 
```{r spatial_20}
tm_shape(rj)                   + # mapa base
  tm_fill(col = "red")         + # cor vermelha
  
tm_shape(rj_merge)                          + # # mapa distribuição
   tm_fill(col     =  "PERC_CES" ,            # argumentos preenchimento
           palette =  "YlGnBu" ,              # paleta divergente
           auto.palette.mapping = TRUE ,
           colorNA = NULL ,                   # nao plotar NAs
           title   = "%"   )               +
  tm_borders(col   = "burlywood4")         + # cor bordas dos municipios
  tm_grid( projection = "longlat")         + # grid em long/lat
  tm_legend(position  = c("left", "top"))  +
  tm_credits("Partos por cesariana\nno RJ (percentagens) \nDestaque: Aperibé, Cambuci,\nItalva, Itacoacara,\nParacambi, S. A. de Padua, \nSão J. de Ubá, \nSão Sebastião do Alto", size = 1.0,
             position= c("center", "top"))                    +
  tm_credits("Dados extraidos do DATASUS em nov2017\nEm vermelho e sem dados: Guapimirim e Quatis",
             position=c("center", "bottom")) # creditos
```

---

```{r spatial_21}
tm_shape(rj)                              + # mapa base
  tm_fill(col = "red")                    + # cor vermelha
  
tm_shape(rj_merge)                        + # # mapa distribuição
  tm_fill(col     =  "PERC_VAG",            # argumentos preenchimento
          palette =  "YlGnBu",              # paleta divergente
          auto.palette.mapping = TRUE,
          colorNA = NULL,                   # nao plotar NAs
          title   = "%" )                 + # legenda
  tm_borders(col = "burlywood4")          + # bordas dos poligonos
  tm_grid( projection = "longlat")        + # grid em long/lat
  tm_legend(position = c("left", "top"))  +
  tm_credits("Parto vaginal\n no RJ (percentagens) \nDestaque: Areal,
Com. Levy Gasparian, \nTrês Rios",
             position=c("center", "top"),   # titulo do mapa
             size = 1.0)                  +
  tm_credits("Dados extraidos do DATASUS em nov2017\nEm vermelho e sem dados: Guapimirim e Quatis",
             position=c("center", "bottom")) # creditos

```

---

Baseado nos cartogramas acima, que pode deduzir? onde se concentram cada tipo de nascimentos? Que mais pode inferir?

---

 Fim do exercicio
 
 20180820

---- 
